臺灣臺北地方法院民事判決
110年度訴字第3612號
原      告  林清順  
訴訟代理人  張立宇律師
複  代理人  雷修瑋律師
被      告  楊朝淵律師(即吳英瑋之遺產管理人)
上列當事人間請求返還借款事件，本院於民國110年11月24日言
詞辯論終結，判決如下：
    主  文
被告應在管理吳英瑋繼承吳德清之遺產範圍內，給付原告新臺幣
參佰伍拾陸萬肆仟元，及其中新臺幣參佰貳拾肆萬元自民國一百
一十年四月十日起至清償日止，按週年利率百分之五計算之利息
。
原告其餘之訴駁回。
訴訟費用由被告在管理吳英瑋繼承吳德清之遺產範圍內負擔十分
之九，餘由原告負擔。
本判決於原告以新臺幣壹佰貳拾萬元供擔保後，得假執行；但被
告在管理吳英瑋繼承吳德清之遺產範圍內如以新臺幣參佰伍拾陸
萬肆仟元為原告預供擔保，得免為假執行。
原告其餘假執行之聲請駁回。
　　事實及理由
壹、程序方面
一、訴外人吳德清於民國109年3月15日死亡，其法定繼承人吳英
    瑋於尚未拋棄繼承前之109年3月22日亦死亡，惟無繼承人，
    經臺灣桃園地方法院（下稱桃園地院）以109年度司繼字第9
    31號裁定選任楊朝淵律師為吳英瑋之遺產管理人，有吳德清
    及吳英瑋之除戶戶籍謄本（見本院卷第73頁）可稽，且經本
    院依職權調取上開選任遺產管理人事件卷宗查核無訛，則原
    告起訴主張吳德清積欠其借款債務未償，應由吳英瑋於繼承
    吳清德遺產範圍負償還責任，而以楊朝淵律師（即吳英瑋之
    遺產管理人）為本件被告，核無不合。
二、又原告原聲明請求被告給付新臺幣（下同）396萬元，及自
    支付命令送達翌日起至清償日止，按週年利率5%計算之利息
    （下稱法定遲延利息），嗣改為請求被告在管理吳英瑋繼承
    吳德清遺產（下稱系爭遺產）範圍內給付396萬元及其中360
    萬元自支付命令送達翌日起算之法定遲延利息（見本院卷第
    126頁），核屬減縮應受判決事項之聲明，依民事訴訟法第2
    55條第1項第3款規定，應予准許。
貳、實體方面
一、原告主張：吳德清於106年8月間，因購買品種鴿有資金需求
    ，向伊借款360萬元，伊應允後，兩造乃約定借期1年，利息
    以週年利率10%計算，伊並於106年8月14日在吳德清位於桃
    園市蘆竹區之家中交付扣除第1年利息36萬元之324萬元現金
    予吳德清，吳德清亦於同日簽發面額360萬元，到期日為107
    年8月15日之本票1紙（下稱360萬元本票）以為擔保。嗣清
    償期屆至，吳德清無力還款，遂再簽發面額36萬元，到期日
    為108年8月17日之本票1紙（下稱36萬元本票）為第2年利息
    之擔保，伊則同意延長還款期限1年。詎第2年期限屆至時，
    吳德清仍無力還款，乃於108年8月30日與伊簽立讓渡證，載
    明確有向伊借款，並同意以其所有之桃園市○○區○○路000號
    房地（下稱系爭房地）及車號000-0000號汽車（下稱系爭汽
    車）質押予伊以為還款之用，復將系爭汽車之完稅單據、過
    戶登記書等件交付予伊。惟伊並未實際自系爭房地及系爭汽
    車取償，吳德清即於109年3月15日死亡，其唯一繼承人吳英
    瑋亦於109年3月22日死亡，經桃園地院裁定選任被告為吳英
    瑋之遺產管理人，被告應在管理系爭遺產範圍內對伊清償。
    爰依民法第478條、第477條、第1148條規定為本件請求等語
    。並聲明：㈠被告應就管理系爭遺產範圍內給付396萬元及其
    中360萬元自支付命令送達被告之翌日起至清償日止之法定
    遲延利息。㈡願供擔保請准宣告假執行。
二、被告則以：原告所提讓渡證、汽（機）車過戶登記書等文書
    不足證明原告與吳德清間確有原告所主張之消費借貸關係。
    又縱認屬實，因消費借貸契約為要物契約，以借款之交付為
    契約之成立要件，亦僅於原告自陳之交付324萬元之範圍內
    成立消費借貸關係等語，資為抗辯。並聲明：㈠原告之訴及
    假執行之聲請均駁回。㈡如受不利之判決，願供擔保請准宣
    告免為假執行。
三、得心證之理由
　㈠按稱消費借貸者，謂當事人一方移轉金錢或其他代替物之所
    有權於他方，而約定他方以種類、品質、數量相同之物返還
    之契約；借用人應於約定期限內，返還與借用物種類、品質
    、數量相同之物，未定返還期限者，借用人得隨時返還，貸
    與人亦得定一個月以上之相當期限，催告返還；利息或其他
    報償，應於契約所定期限支付之；未定期限者，應於借貸關
    係終止時支付之。但其借貸期限逾一年者，應於每年終支付
    之，民法第474條第1項、第478條、第477條定有明文。又消
    費借貸為要物契約，因金錢或其他代替物之交付而生效力，
    故利息先扣之金錢借貸，其貸與之本金額應以利息預扣後實
    際交付借用人之金額為準，該預扣利息部分，未實際交付借
    用人，自不成立金錢借貸（最高法院87年度台上字第1682號
    判決意旨參照）。再按繼承人自繼承開始時，除本法另有規
    定外，承受被繼承人財產上之一切權利、義務。但權利、義
    務專屬於被繼承人本身者，不在此限；繼承人對於被繼承人
    之債務，以因繼承所得遺產為限，負清償責任，亦為民法第
    1148條所明定，是繼承人自應於其所得遺產範圍內，對被繼
    承人生前所負之債務負清償之責。
　㈡原告主張吳德清於106年8月間向其借款360萬元，兩造約定借
    期1年，利息以週年利率10%計算，其於106年8月14日交付預
    扣1年利息之324萬元予吳德清，吳德清於同日簽發360萬元
    本票為借款之擔保，1年借期屆至，吳德清未能清償，兩造
    合意展延借期1年，吳德清再於107年8月14日簽發36萬元本
    票為第2年利息之擔保，惟吳德清於第2年借期屆至時仍無力
    清償，乃於108年8月30日出具讓渡證，並交付系爭汽車新領
    牌照等文件為質等情，業據其提出本票2紙、讓渡證、新領
    牌照登記書、108年使用牌照稅繳款書及收據、汽（機）車
    過戶登記書等件為證（見本院卷第45至53頁），被告雖不爭
    執各該私文書之形式真正（見本院卷第126頁），惟否認兩
    造間有消費借貸關係，並以前詞為辯。茲查：
　1.自原告所持有360萬本票及36萬元本票以觀，係以106年8月1
    4日及107年8月14日為發票日，以107年8月15日及108年8月1
    7日為到期日，發票日至到期日之期間均約1年之久，36萬元
    又是360萬元以週年利率10%計算之數額，核與民間消費借貸
    多以本票為借款本金或利息之擔保，亦即通常於借貸時簽發
    本票，以約定之清償期為到期日之社會常情相符，原告依此
    陳稱兩造於106年8月間有消費借貸360萬元、借期1年、應按
    週年利率10%計付利息之合意，被告於106年8月14日收受其
    所交付預扣1年利息之借貸金錢時簽發360萬元本票作為還款
    之擔保，1年借期屆至未能還款，兩造合意展延借期1年，吳
    德清再簽發1年之36萬元本票為利息之擔保等語，即非無足
    信。
　2.又細繹108年8月30日讓渡證，其上記載：「茲吳德清欠林清
    順參百玖拾陸萬元到齊（按：應為期之誤繕）無法還款願將
    桃園市○○區○○路000號房地及車子質押給林清順做為還款抵
    用」（見本院卷第47頁），並蓋有「吳德清」之印文，經本
    院以肉眼比對觀察，該私文書原本上之「吳德清」印文與吳
    德清所簽發36萬元本票原本、原告所持有新領牌照登記書及
    汽（機）車過戶登記書原本上之「吳德清」印文大致相符，
    被告對該比對及觀察結果復無意見（見本院卷第127頁筆錄
    ），堪認該讓渡書與36萬元本票、新領牌照登記書及汽（機
    ）車過戶登記書原本上之「吳德清」印文出自同一枚印章。
    若非吳德清積欠原告債務，衡情當不致以讓渡證載明願將系
    爭汽車質押予林清順（即原告），並在得以表彰系爭汽車權
    利歸屬之新領牌照登記書原本上蓋印，且連同在汽（機）車
    過戶登記書原本蓋印並交由原告收執，由此更徵原告主張吳
    德清向其借貸金錢未還等語為有據。
　3.另關於借貸之金額，原告自陳其交付預扣第1年利息之324萬
    元現金予吳德清（見本院卷第39頁），則依消費借貸契約乃
    要物契約而言，應認原告與吳德清間僅就324萬元成立消費
    借貸契約，吳德清應付之第1年利息，亦應以324萬元之週年
    利率10%計算為32萬4,000元。至吳德清允諾以系爭房地及系
    爭汽車為質部分，固有讓渡證可參，但原告表示其並未實際
    受償，被告並未加以爭執，吳德清自仍積欠原告324萬元借
    款本金及已到期之32萬4,000元利息，被告在管理系爭遺產
    範圍內，負有償還之責。
四、綜上所述，原告就其與吳德清間有消費借貸關係之舉證已足
    ，被告所辯並不可採，原告依民法第478條、第477條、第11
    48條規定，請求被告在管理系爭遺產範圍內給付356萬4,000
    元（即324萬元＋32萬4,000元），及其中324萬元自支付命令
    送達翌日即110年4月10日（見司促卷第31頁）起之法定遲延
    利息，為有理由，應予准許，逾此之請求，則無理由，應予
    駁回。　
五、兩造就原告勝訴部分，已陳明願供擔保，請為准予、免為假
    執行之宣告，於法均無不合，爰分別酌定相當之擔保准許之
    。至原告敗訴部分，其假執行之聲請已失所附麗，應併予駁
    回。　　
六、本件事證已臻明確，兩造其餘主張、攻擊防禦方法及所援用
    之證據，經審酌後認與本件判決結果無影響，爰不逐一論列
    ，併此敘明。　　
七、訴訟費用負擔之依據：民事訴訟法第79條。
中　　華　　民　　國　　110 　年　　11　　月　　30　　日
                  民事第六庭  審判長法　官　許純芳
　　　　　　　　　
　　　　　　　　　　　　　　　　　　法　官　蕭清清
　　　　　　　　　
　　　　　　　　　　　　　　　　　　法　官　許柏彥
以上正本係照原本作成。
如對本判決上訴，須於判決送達後20日內向本院提出上訴狀。如
委任律師提起上訴者，應一併繳納上訴審裁判費。
中　　華　　民　　國　　110 　年　　11　　月　　30　　日
                                    書記官  蔡庭復